【裁判字號】    99,自緝,14
【裁判日期】    991007
【裁判案由】    詐欺
【裁判全文】
臺灣臺北地方法院刑事判決              99年度自緝字第14號
自  訴  人  甲○○
被      告  丙○○
選任辯護人  林福地律師
上列被告因詐欺案件，經自訴人提起自訴，本院判決如下：
    主  文
丙○○無罪。
    理  由
一、自訴意旨略以：被告丙○○於民國91年10月初，與伊友人乙○○向自訴人聲稱因被告所經營之服飾店貨款周轉之故，請
    求借款新臺幣（下同）8 萬元調度，被告並開立發票日（自
    訴狀誤載為到期日，應予更正）為91年10月13日、票面金額
    8 萬元且經乙○○背書保證之臺北縣中和地區農會智光分部
    支票1 張（帳號：000000000 號、票號LX0000000 號，下稱
    系爭支票），作為清償之用，因有乙○○之背書保證，其不
    疑有詐，始交付被告8 萬元並收受前開支票；惟其於翌日向
    銀行照會時，始知被告該支票帳戶已於91年9 月20日列為拒
    絕往來戶，乃持系爭支票向被告及乙○○請求兌現並返還前
    開借款，然被告請求給予寬限至發票日必定清償；然其於91
    年10月13日持系爭支票向被告及乙○○請求兌現時，見被告
    之服飾店大門深鎖，不知去向，始知受騙；是被告明知無清
    償能力，竟開立空頭支票向其借款，致其陷於錯誤而交付財
    物，因認被告涉犯刑法第339 條第1 項詐欺取財罪嫌。
二、自訴人甲○○、被告丙○○及選任辯護人對於下列各項證據
    方法，均未爭執其證據能力，並同意作為證據（見本院99年
    度自緝字第14號卷第35頁、第99頁反面），本院審酌其等證
    據作成時之情況，認為並無不適當之情事，均得作為證據，
    合先敘明。
三、按犯罪事實應依證據認定，無證據不得推定其犯罪事實，又
    不能證明被告犯罪者，應諭知無罪之判決，刑事訴訟法第15
    4 條、第301 條第1 項分別定有明文。又認定犯罪事實所憑
    之證據，雖不以直接證據為限，間接證據亦包括在內，然而
    無論直接證據或間接證據，其為訴訟上之證明，須於通常一
    般之人均不致有所懷疑，而得確信其為真實之程度者，始得
    據為有罪之認定，倘其證明尚未達到此一程度，而有合理之
    懷疑存在而無從使事實審法院得有罪之確信時，即應由法院
    為諭知被告無罪之判決，最高法院著有76年臺上字第4986號
    判例可資參照。
四、自訴意旨認為被告涉犯刑法第339 條第1 項詐欺取財罪嫌，
    無非係以：被告所簽發之系爭支票、退票理由單、被告之戶
    籍謄本、板橋港尾郵局第107 號存證信函及其回執，為其論
    據。訊據被告固不否認系爭支票遭退票、該支票帳戶於91年
    9 月20日經通報為拒絕往來戶之事實，惟堅決否認有何詐欺
    取財之犯行，辯稱：(1)系爭支票係伊用以向乙○○借款調現
    ，伊向乙○○借調都是1 個月，故推論系爭支票應係於91年
    9 月13日簽發；(2)伊從未與乙○○一同去找自訴人，亦未曾
    以貨款周轉所需為由，持系爭支票向自訴人借款；(3)前開支
    票帳戶所開立之支票於90年至91年8 月間均獲兌現，且於91
    年9 月10日尚有支票兌現，則伊於簽發前開支票時並非全無
    支付能力，伊對自訴人自無何詐欺取財之意圖與行為等語（
    見本院99年度自緝字第14號卷第37至38頁反面、第118 頁至
    反面）。
五、本院經查：
（一）被告簽發發票日91年10月13日、付款人臺北縣中和地區農
      會智光分部、支票號碼LX0000000 號、帳號000000000 號
      、面額8 萬元之系爭支票，經乙○○背書後，為自訴人持
      有，自訴人於92年5 月8 日提示系爭支票，因被告帳戶存
      款不足而遭退票，查被告之支票帳戶已於91年9 月20日經
      通報為拒絕往來戶等情，為被告所不爭執（見本院99年度
      自緝字第14號卷第99至100 頁），復據自訴人指訴明確（
      見92年度自字第570 號卷第15至16頁），並有系爭支票影
      本及退票理由單影本各1 份、臺灣票據交換所92年11月14
      日台票總字第0920007829號函1 份附卷可證（見本院92年
      度自字第570 號卷第5 、20頁），應堪認定為事實。
（二）本件自訴狀雖指：被告以服飾店周轉為由，持系爭支票向
      伊借錢周轉（見92年度自字第570 號卷第2 頁）。惟據自
      訴人向本院陳述：「我之前有經過被告的店，我幫人家估
      中古車，有次在永和遇到乙○○，有去被告的店1 次，乙○○拿票給我時，被告沒有來，當時是91年10月初拿到票
      ，乙○○說這是服飾店的小姐的票，要周轉幾天，我想說
      8 萬元不是很多，13號就到期了，前後幾天而已，我就想
      說給他方便，才領錢給乙○○，我沒有拿任何利息，乙○○只有背書而已。因為那時乙○○店還在開，我想說不可
      能找不到人」等語（見本院99年度自緝字第14號卷第35頁
      ），自訴人明確表示係乙○○以周轉為由、持系爭支票向
      伊借款，並非被告親自出面洽談借款之事。因此，所謂被
      告服飾店需要周轉幾天之說詞，既係乙○○所稱，是否出
      於被告之授意，難以遽認。此經被告辯稱：「我當初房子
      幫人家作保，對方還不出錢，我很怕房子被查封掉，就跟
      乙○○借錢，我從來沒有看過甲○○，我跟蔡先生借了8
      萬元，但我只拿到7 萬2 千元，我沒有跟乙○○去找甲○○」等語（見本院99年度自緝字第14號卷第34頁反面），
      顯見被告係簽發系爭支票向乙○○借款，並非向自訴人借
      款，借款原因亦非被告服飾店周轉所用。佐以系爭支票背
      面確有乙○○之背書（見本院92年度自字第570 號卷第5
      頁），益證系爭支票係由乙○○交予自訴人收執。因此，
      本案關鍵繫於中間人乙○○，然自訴人、被告均不知乙○○之年籍資料，本院亦無從傳訊乙○○究明箇中原委。綜
      合被告與自訴人所述，被告既未出面向自訴人調借，自訴
      人係聽信乙○○之說詞，難以逕認乙○○持系爭支票向自
      訴人借款之行為，與被告有何犯意聯絡或行為分擔可言，
      亦無積極證據證明被告有何向自訴人實施詐術之行為。
（三）又自訴意旨雖認：被告之臺北縣中和地區農會支票存款帳
      戶於91年9 月20日經通報為拒絕往來戶，竟於91年10月初
      向其借款云云（見本院92年度自字第570 號卷第15至16頁
      ）。惟承前所述，尚無證據可證被告授意或知悉乙○○於
      91年10月初、持系爭支票向自訴人借款。且據被告向本院
      供稱：伊向乙○○借款調現均以1 個月為期，故推論系爭
      支票應於91年9 月13日所簽發等語（見本院卷第34頁反面
      至第35頁），以借款習慣而言，簽發1 個月之遠期支票作
      為借款之擔保，尚屬合理，難認不可信。依此，倘被告於
      91年9 月13日簽發系爭支票向乙○○借款，當時被告之中
      和地區農會支票存款帳戶尚未經通報為拒絕往來戶，即難
      認定被告簽發系爭支票有何不法所有意圖。復觀諸被告提
      出帳戶交易明細表顯示，自90年至91年8 月間均有支票兌
      現，最後一筆於91年9 月10日仍有支票兌現紀錄（見本院
      卷第101 至110 頁），則至少於91年9 月10日之前，均難
      遽認被告有何陷於無力清償之資金異常狀態。
（四）至於自訴意旨指稱其於91年10月13日持系爭支票向被告請
      求兌現時，發現被告不知去向，其於92年7 月29日向被告
      戶籍寄送存證信函，被告亦置之不理云云，並提出被告之
      戶籍謄本、存證信函及回執為證（見本院92年度自字第57
      0 號卷第6 至9 頁）。就此，被告辯稱：當時因戶籍地所
      在房屋遭查封拍賣，沒有收到自訴人所寄之存證信函（見
      本院卷第34頁），此由郵件回執上係蓋用大樓管理委員會
      之收發章，適可合理懷疑被告是否實際收受該份存證信函
      。況承前所述，既無積極證據足資認定被告有何不法所有
      意圖或對自訴人實施詐術之行為，實不得僅因被告事後未
      針對存證信函回應而逕認被告有何對自訴人詐欺取財之犯
      行，自不待言。
六、綜上所述，本件自訴人之陳詞及證據，尚不足以證明被告有
    何詐欺犯意或施用詐術之行為，被告所辯上情，尚堪採信，
    此外，復查無其他積極事證足認被告有何詐欺取財之犯行，
    自不能證明被告犯罪。從而，揆諸首揭法條規定及最高法院
    判例意旨，應諭知被告無罪之判決。
據上論斷，應依刑事訴訟法第343 條、第301 條第1 項，判決如
主文。
中    華    民    國    99    年    10    月     7    日
                  刑事第六庭審判長  法  官  黃桂興
                                    法  官  雷淑雯
                                    法  官  林晏如
上正本與原本無異。
如不服本判決，應於判決送達後10日內，向本院提出上訴狀。
                                    書記官  楊盈茹
中    華    民    國    99    年    10    月    11    日

司法院資訊處製作；財團法人民間司法改革基金會備份。
